【裁判字號】    92,訴,1009
【裁判日期】    920613
【裁判案由】    偽造文書等
【裁判全文】
臺灣高雄地方法院刑事判決                        九十二年度訴字第一九號
    公  訴  人  臺灣高雄地方法院檢察署檢察官
    被      告  甲○○
右列被告因偽造文書案件，經檢察官提起公訴（九十二年度偵字第四０六六號），本
院判決如左：
    主  文
甲○○行使偽造汽車車牌，足以生損害於公眾及他人，處拘役伍拾日，如易科罰金，
以參佰元折算壹日，扣案偽造之ＪＧ－七一號車牌壹面沒收；又行使偽造私文書，足
以生損害於公眾及他人，處有期徒刑肆月，如易科罰金，以參佰元折算壹日，如附表
所示之署押均沒收。
    事  實
一、甲○○於民國九十年八月三十日因其駕駛之營業曳引車所拖拉之車號ＲＵ─九一
    號營業拖車之車牌，違反道路交通處罰條例，已依法吊扣註銷，而無車牌可供使
    ，詎甲○○竟意圖供行使之用，而於九十一年十月六日間，在高雄縣大樹鄉○○
    街八六之二號住所，偽造「ＪＧ─七一號」車牌一面，再行使該車牌懸掛在上開
    被吊扣車牌之營業拖車上使用，足生損害於監理機關對牌照管理之正確性。嗣於
    同年十月九日八時十三分許，駕駛上開車輛行經國道三號高速公路南向四十六公
    里（台北縣三峽鎮路段）過磅時，因超重而為警查獲，並扣得該偽造之車牌一面
    。詎甲○○為避免交通警察開告發單處罰，竟另行基於偽造文書之犯意，先於右
    開經警開立內政部警政署國道公路警察局舉發違反道路交通管理事件通知單二份
    （舉發單編號分別為公警交字第Ｚ00000000號及第Ｚ00000000
    號，均一式四份，惟簽名部分複寫僅一式三份），甲○○乃接續偽造「乙○○」
    之署押於上揭二份舉發違反道路交通管理事件通知單上第二聯即移送聯內之「收
    受通知聯者簽章欄」內，表示已收受第一聯之通知聯之意，而接續偽造右開具收
    據性質之私文書，而其偽造之「乙○○」署押並進而複寫於其後之第三聯迴覆聯
    及第四聯之存根聯（詳見附表編號一及編號二），復持之以行使繳還員警，足以
    生損害於乙○○、內政部警政署國道警察局及監理機關處理交通違規之正確性。
    復於九十一年十月九日上午十時許，經內政部警政署國道公路警察局第六分隊警
    員黃柏霖於按照甲○○之冒名陳述，據以製作調查筆錄後，甲○○即再基於接續
    偽造署押之犯意，在該調查筆錄之第一頁及末頁、逮捕通知單等文件上偽造「乙
    ○○」之署押，以表示確為「乙○○」本人之意思，均足以生損害於乙○○、內
    政部警政署國道公路警察局處理交通違規和製作調查筆錄之正確性。嗣經警員依
    法於製作警訊筆錄完畢後，經台灣板橋地方法院檢察署諭知無庸解送人犯，而於
    九十一年十二月十日上午十時十六分接受臺灣板橋地方法院檢察署檢察官訊問時
    ，仍自稱為「乙○○」，並接受訊問，復於同年月日上午十時三十四分訊問完畢
    後，基於偽造署押之犯意，在訊問筆錄之末偽造「乙○○」之署押。然經嗣後經
    台灣高雄地方法院檢察署傳喚乙○○本人，並進行電腦指紋比對後，始發現甲○
    ○冒用乙○○名義之上開犯行。
二、案經台灣高雄地方法院檢察署主動偵查起訴。
    理  由
一、訊據被告甲○○對於上開犯行坦承不諱，復有證人乙○○於偵訊中證述綦詳，另
    外並有附表所示文件被告所偽造之署押及內政部警政署刑事警察局九十一年十二
    月十九日刑紋字第０九一０三三五一八七號指紋鑑定報告函一份在卷可稽，被告
    於本院雖另辯稱不知上開行為係犯法等語，惟依刑法第十六條規定不得因不知法
    律而免除刑事責任，且被告為領有職業聯結車駕駛執照之人，有查詢資料一紙附
    卷可佐，應知不得使用偽造之車牌行駛車輛及違反道路交通安全規則時不得冒用
    他人之名義避免為警開單告發，並無正當理由相信其行為為法律所許可，綜上所
    述，被告上開所辯，顯事後卸責之詞，不足採信，被告犯行堪以認定。
二、被告偽造車牌並行使之行為，依汽車車牌為公路監理機關所發給，固具有公文書
    性質，惟依道路交通安全規則第十二條規定，汽車牌照僅為行車之許可憑證，自
    屬於刑法第二百十二條所列特許證之一種，此有最高法院六十三年臺上字第一五
    五○號判例可參，故核其所為，係犯刑法第二百十六條、第二百十二條之行使偽
    造特種文書罪。又按刑法上偽造文書罪章之文書，其定義依學者之見解，除必須
    具備有體性、文字性、持續性、意思性等要件外，尚必需有名義性方足以該當文
    書之意義，其中之名義性亦即該記載足以表彰一定之制作名義人，該等記載方可
    認為係文書，若僅為表彰某人簽名意思之署名或簽押，並不具有表彰一定制作名
    義人之名義性存在，該等記載即無得認為係刑法上之文書，而只得認為係單純之
    署押。而文書乃為表現足以證明法律上之權利義務或事實，或足以產生法律上權
  利義務關係或事實之『意思表示』，亦即須具有法律效果之意思表示，查權利告
    知書、逮捕通知書係警局依刑事訴訟法第九十五條第二款至第四款規定訊問被告
    應先告知之事項，及第八十八條、第八十八條之一規定得逕行逮捕（拘提）之情
    形，據以告知或通知被告使其得為刑事訴訟法相關權利之主張而已，此種告知或
    通知，性質上屬觀念通知，並不生法效意思，尚與刑法所規範之文書有別，是此
    部分與刑法偽造私文書罪之要件自不相符。（參見台灣高等法院八十八年十二月
    一日八十八年度法律座談會研究意見及該院九十一年度上訴字第二一六五號、九
    十一年度上易字第一九一０號判決），被告於附表編號一、二舉發違反道路交通
    管理事件通知單移送聯上偽簽乙○○之署押，並持以行使交付警員，足以損害於
    警察機關處理交通管理事件正確性及乙○○本人之行為，係犯刑法第二百十六條
    、第二百十條之行使偽造私文書，足以生損害於公眾及他人罪。另按刑法第二百
    十七條第一項之「署押」，乃指於紙張或物體上簽署之姓名，或其他符號，其作
    用在示其承認所簽署之文書效力，若以捺指紋以代替簽名者，如偽造指紋亦屬偽
    造署押，本件被告於附表編號三、四、五號之文件上偽造分別如附表編號三、四
    、五號之署押或捺按指印之行為，僅表示以本人簽名之意思在該欄位簽名，並不
    作為任何行為人收受該等文件或接受該等文件結果之證明，而無刑法上文書之定
    義甚明。末按連續犯之成立，除主觀上須基於一個概括之犯意外，客觀上須先後
    行為，逐次實施而具連續性，侵害數個同性質之法益，其每一前行為與次行為，
    依一般社會健全觀念，在時間差距上，可以分開，在刑法評價上，各具獨立性，
    每次行為皆可獨立成罪，構成同一之罪名，始足當之；如數行為於同時同地或密
    切接近之時地實施，侵害同一之法益，各行為之獨立性極為薄弱，依一般社會健
    全觀念，在時間差距上，難以強行分開，在刑法評價上，以視為數個舉動之接續
    施行，合為包括之一行為予以評價，較為合理，則屬接續犯，而為包括之一罪，
    最高法院著有八十六年台上字第三二九五號判例可資參照。依上開最高法院判例
    意旨，本件被告於附表編號、一、二、三、四號之文件上偽造署押之行為，因在
    時間差距上，依社會通常觀念，無由分割，在刑法之評價上，亦不具獨立性，故
    應係接續犯而僅以單純一罪論；公訴人雖漏未論及被告於附表編號四文件及於編
    號三、四號文件捺按指印之偽造署押部分犯行，惟既應論以單純一罪，本院就此
    部分自應一併加以審酌。又因其中被告於附表編號一、二號之舉發單上偽造「乙
    ○○」署押之部分，係簽名於第二聯即移送聯內之「收受通知聯者簽章欄」內，
    表示已收受第一聯之通知聯之意，顯然於該文書之內容有所主張，足以生損害於
    乙○○本人及國道公路警察局及監理機關處理交通違規之正確性，應屬偽造文書
    之行為，故其偽造署押之部分，乃為偽造文書之部分行為，而為偽造文書所吸收
    ，是以被告所為上開接續偽造署押之單純一罪行為，即應全為偽造文書罪所吸收
    ，均不另論罪；同時為偽造右開二份舉發單之偽造文書之行為，亦因時間緊接而
    在客觀上無由分割，故亦為接續犯之單純一罪。至於被告在編號五之文件偽簽乙
    ○○署押之行為與在編號一、二、三、四號文件所為偽造署押之行為，於時間相
    距甚久，在刑法應獨立評價，核其所為，係犯刑法第二百十七條第一項之偽造署
    押罪，而被告冒名應訊偽造署押之行為，乃係被告為恐其冒名遭警開單告發之事
    為檢察官查悉，被告行使偽造文書與偽造署押罪間，有方法、結果之牽連關係，
    應從一重之行使偽造私文書罪論處。至於公訴人認被告於國道公路警察局第六分
    隊及台灣板橋地方法院檢察署冒名應訊所作之筆錄偽簽署押，認另涉偽造文書罪
    嫌等語，然被告在筆錄上之署押僅係單純承認在場受訊問並閱覽筆錄，並非與筆
    錄相結合而具有一定文書性，應僅單純論以偽造署押罪，公訴人認應再成立刑法
    二百十條、同法二百十六條之行使偽造私文書罪名等語，尚有未洽。被告所犯行
    使偽造特種文書罪及行使偽造私文書罪，犯意各別，行為互異，應予分論併罰。
    爰審酌被告為圖逃避罰責，而冒用「乙○○」之名應訊，影響監理、警察機關之
    管理交通及偵查之正確性，及損害乙○○本之權益，惟念其犯後坦承全部犯行，
    態度良好等一切情狀，爰分別量處如主文所示之刑並均諭知易科罰金之折算標準
    ，以為懲儆。扣案之偽造車牌號碼「ＪＧ－七一」車牌一面，為被告所有供犯罪
    所用之物，應依刑法第三十八條第一項第二款規定宣告沒收。又被告於如附表所
    示之文件上所偽造如附表所示之署押，既均為被告所偽造，爰依刑法第二百十九
    條規定，均宣告沒收。
據上論斷，應依刑事訴訟法第二百九十九條第一項前段，刑法第二百十六條、第二百
十二條、第二百十條、第二百十七條第一項、第五十五條、第二百十九條、第四十一
條第一項前段、第三十八條第一項第二款，罰金罰鍰提高標準條例第一條前段、第二
條，判決如主文。
本案經檢察官陳永章到庭執行職務。
中      華      民      國      九十二    年     六     月     十三     日
                                  臺灣高雄地方法院刑事庭
                                      法  官  廖建瑜
右正本證明與原本無異。
如不服本判決，應於判決送達後十日內，向本院提出上訴狀。
                                      書記官  王翌翔
中      華      民      國      九十二    年     六     月     十三     日
附表
┌──┬───────────┬───────────┬──────┐
│編號│  文  件  名  稱      │ 偽造之署押種類及數量 │ 備  註     │
├──┼───────────┼───────────┼──────┤
│一  │內政部警政署國道公路警│於其上偽造「乙○○」之│內政部警政署│
│    │察局道路交通管理事件通│簽名一次，惟複寫二次，│國道公路警察│
│    │知單（編號：公警局交字│故合計應為三枚署押    │局舉發違反道│
│    │第Ｚ00000000號│                      │路交通事件通│
│    │）                    │                      │知單本一式四│
│    │                      │                      │聯，分別為第│
│    │                      │                      │一聯通知聯，│
│    │                      │                      │第二聯移送聯│
│    │                      │                      │，第三聯迴覆│
│    │                      │                      │聯，第四聯存│
│    │                      │                      │根聯，被告於│
│    │                      │                      │第二聯移送聯│
│    │                      │                      │上之「收受通│
│    │                      │                      │知聯者簽章欄│
│    │                      │                      │」內偽造「黃│
│    │                      │                      │居賜」之署押│
│    │                      │                      │，而複寫於第│
│    │                      │                  │三、四聯    │
├──┼───────────┼───────────┼──────┤
│二  │內政部警政署國道公路警│於其上偽造「乙○○」之│內政部警政署│
│    │察局道路交通管理事件通│簽名一次，惟複寫二次，│國道公路警察│
│    │知單（編號：公警局交字│故合計應為三枚署押。  │局舉發違反道│
│    │第Ｚ00000000號│                      │路交通事件通│
│    │）                    │                      │知單本一式四│
│    │                      │                      │聯，分別為第│
│    │                      │                      │一聯通知聯，│
│    │                      │                      │第二聯移送聯│
│    │                      │                      │，第三聯迴覆│
│    │                      │                      │聯，第四聯存│
│    │                      │                      │根聯，被告於│
│    │                      │                      │第二聯移送聯│
│    │                      │  │上之「收受通│
│    │                      │                      │知聯者簽章欄│
│    │                      │                      │」內偽造「黃│
│    │                      │                      │居賜」之署押│
│    │                      │                      │，而複寫於第│
│    │                      │                      │三、四聯    │
├──┼───────────┼───────────┼──────┤
│    │內政部警政署國道公路警│於其上偽造「乙○○」之│            │
│    │察局第六隊樹林分隊九十│簽名二枚及指印六枚。  │            │
│    │一年十月九日下午九時十│                      │            │
│三  │分許起至同日十時許止，│                      │            │
│    │由警員黃柏霖所製作之調│                      │            │
│    │查筆錄                │                      │            │
│    │                      │                      │            │
├──┼───────────┼───────────┼──────┤
│    │國道公路警察局第六警察│於其上偽造「乙○○」之│            │
│四  │隊逮捕通知書          │簽名及指印各一枚      │            │
│    │                      │                      │            │
│    │                      │                      │            │
│    │                      │                      │            │
├──┼───────────┼───────────┼──────┤
│    │台灣板橋地方法院檢察署│於其上偽造「乙○○」之│            │
│    │九十一年度偵字第二二三│簽名一枚              │            │
│    │一二號九十一年十二月十│                      │            │
│    │日上午十時十六分許起至│                      │            │
│五  │同日十時三十四分許止訊│                      │            │
│    │問筆錄                │                      │            │
│    │                      │                      │            │
│    │                      │                      │            │
└──┴───────────┴───────────┴──────┘
中華民國刑法第二百一十九條
 (沒收之特例)
偽造之印章、印文或署押，不問屬於犯人與否，沒收之。
中華民國刑法第二百一十七條
 (偽造盜用印章印文或署押罪)
偽造印章、印文或署押，足以生損害於公眾或他人者，處三年以下有期徒
刑。
盜用印章、印文或署押，足以生損害於公眾或他人者，亦同。
中華民國刑法第二百一十條
 (偽造變造私文書罪)
偽造、變造私文書，足以生損害於公眾或他人者，處五年以下有期徒刑。
中華民國刑法第二百一十二條
 (偽造變造特種文書罪)
偽造、變造護照、旅券、免許證、特許證及關於品行、能力服務或其他相
類之證書、介紹書，足以生損害於公眾或他人者，處一年以下有期徒刑、
拘役或三百元以下罰金。
中華民國刑法第二百一十六條
 (行使偽造變造或登載不實之文書罪)
行使第二百十條至第二百十五條之文書者，依偽造、變造文書或登載不實
事項或使登載不實事項之規定處斷。


司法院資訊處製作；財團法人民間司法改革基金會備份。
